【裁判字號】    96,破更一,19
【裁判日期】    980415
【裁判案由】    破產宣告
【裁判全文】
臺灣臺北地方法院民事裁定            96年度破更一字第19號
聲  請  人  甲○○
送達代收人  乙○○
上列當事人間聲請破產宣告事件，聲請人對於本院95年度破字第
88號裁定提起抗告，經臺灣高等法院以95年度破抗字第74號抗告
駁回，最高法院以96年度台抗字第499號廢棄原裁定發回臺灣高
等法院，復經臺灣高等法院以96年度破抗更（一）字第3號廢棄
發回本院，本院裁定如下：
    主  文
聲請駁回。
聲請程序費用由聲請人負擔。
    理  由
一、聲請意旨略以：聲請人原本家境小康，嗣因先生受不肖友人
    慫恿投資股票買賣，詎所購買之股票竟鉅額虧損而價值一落
    千丈，所投入之金額全數泡湯血本無歸，聲請人亦因此欠下
    大筆債務，聲請人雖盡全力清償債務，然因經濟不景氣，收
    入銳減，無法如期繳付貸款本息，乃不得不再度借貸，變成
    以債養債，深陷負債坑洞，又逢先生遭雇主裁員，無異雪上
    加霜，已屆窮途末路之境，承受甚大之精神壓力，茲聲請人
    之債務總計已達新台幣（下同）319萬1811元，而資產僅有
    30萬6200元之現金，顯無力清償債務，為此爰依法聲請宣告
    破產等語。並於本院審理中補稱：關於破產管理人之報酬，
    僅需4、5萬元，聲請人現存之財產，得以支付破產財團費用
    及財團債務，至於還款比例多寡，則非為破產所應斟酌之要
    件。且實務上亦認以債務人之剩餘財產，債權人素質統一且
    人數非多，必是足以支付破產財團費用及財團債務，而認應
    准許聲請人破產等語。
二、按破產，對債務人不能清償債務者宣告之；債務人停止支付
    者，推定其為不能清償，破產法第57條、第1條第2項固有明
    文規定。惟按破產者，乃債務人不能清償其債務時，為使多
    數債權人得公平滿足，就債務人之總財產，由法院參與其事
    ，為一般強制執行之訴訟程序也，所謂不能清償債務，則係
    指應即時清償之債務，客觀上不論以正當之財產、勞務、信
    用、均無法「繼續」清償之意；因之，於債務人為自然人者
    ，縱或有「一時」財產不足清償債務之情形，以自然人有別
    於法人經破產程序終結後，法人格亦隨之消滅，關於聲請破
    產時是否已不能清償一事，僅須就法人斯時之財產與債務為
    比較判斷之狀況，自然人之清償能力尚包括其嗣後仍得憑工
    作能力及信用，持續增加自己可供清償債務之資力，對於其
    目前所負擔之債務，在相當時間後仍有清償完竣之可能，能
    否僅以債務人一時之間發生無法「支付」債務之事實，即認
    為已經符合破產法所規範不能「清償」債務之要件，或僅以
    自然人有停止支付即認定係不能清償，而准許其破產之聲請
    ，在現行破產法第149條規定並未就先享受、後付款類之消
    費者，須在清償程度達若干後始享有免責利益一事有所限制
    之情況下，若不問各消費者時否已盡其清償能力即使其於破
    產程序終結後得享有對積欠債務可以免責之利益，非惟對債
    權人利益所受損失未予公平考量，亦有造成資金有效流動性
    降低之虞，更未能避免債務人濫用之道德風險，此由已公布
    施行之消費者債務清理條例第133條規定：「法院裁定開始
    清算程序後，債務人有薪資、執行業務所得或其他固定收入
    ，而普通債權人之分配總額低於債務人聲請清算前二年間，
    可處分所得扣除自己及依法應受其扶養者所必要生活費用之
    數額者，法院應不為免責裁定之內容」，對於債務人經破產
    程序以取得免責者，尚須達清償某程度債務之限制，亦可知
    對於消費者聲請破產時，其是否確已不能清償而得經此程序
    取得債務免責效果以重生，其前為清償之程度實應列入考量
    ，是於消費者債務清理條例施行前，對於消費者聲請破產之
    事件，仍應將聲請破產之債務人是否確已清償相當時間、比
    例ㄧ事作為判斷資料，以決定債務人聲請破產時對所負擔債
    務是否確已達不能清償之狀態。
三、經查：聲請人之債務，本院依聲請人提出債務人之債權人清
    冊，聲明積欠債權人台新國際商業銀行等11家金融機構共計
    319萬1811元，經本院於民國98年間向各該債權人函查結果
    ，除聯邦商業銀行股份有限公司未回覆外，總計為421萬470
    5元，此有各該債權人之函文在卷可憑，而聲請人之資產則
    有30萬6200元之現金，惟聲請人係61年12月16日出生，目前
    年僅37歲，正值壯年，又曾任中租安肯資融股份有限公司之
    客服專員，月薪3萬2000元，年所得達50萬元，復係大學畢
    業，堪認其具備相當之工作能力，是計算聲請人工作至60
    歲止，其能工作而取得收入之期間約尚有23年，且依本院依
    職權調閱之稅務電子閘門財產所得調件明細表所載，聲請人
    於93年度為34萬9455元、94年度為46萬4801元、95年度為51
    萬6654元、96年度為52萬4733元，每年年所得均有增加，更
    可證其仍具備工作能力，足見其尚具有相當之償債能力，再
    參以上述之債權人清冊所載，其債權人均係金融機構，依上
    述之說明，聲請人既仍有30萬6200元之資產及相當之工作能
    力，當得依據自94年12月間由銀行公會啟動之「消費金融債
    務協商機制」，與各債權銀行協商如何簡化還款程序、降低
    利息，俾以合理之方式分期清償積欠各債權銀行之債務，而
    非將所餘資產用於破產程序所生之費用，致令各債權銀行因
    之損失對於聲請人之債權。準此，本院認為依據聲請人之現
    有資產、工作潛力、本件債務之金額與性質，聲請人尚無不
    能清償債務之情事。從而，聲請人聲請宣告破產，核與上開
    規定之要件不符，應予駁回。
三、依破產法第5條、民事訴訟法第95條、第78條裁定如主文。
中    華    民    國    98    年    4    月     15    日
                  民事第四庭    法  官  張瑜鳳
以上正本係照原本作成
如對本裁定抗告須於裁定送達後10日內向本院提出抗告狀，並繳
納抗告費新臺幣1,000元
中    華    民    國    98    年    4    月     15    日
                                書記官  羅元秀


司法院資訊處製作；財團法人民間司法改革基金會備份。
